臺灣新竹地方法院民事判決  
109年度訴字第505號
原      告  李邱櫳  
訴訟代理人  黃敬寓律師
被      告  李美佳即李癸芳

訴訟代理人  王奕仁律師
被      告  徐于茹  
訴訟代理人  任君逸律師
複代理人    陳又寧律師
被      告  廖彦霖  

上列當事人間塗銷所有權移轉登記事件，本院於民國110年1月21
日辯論終結，判決如下：
    主      文
原告之訴駁回。
訴訟費用由原告負擔。
    事實及理由
壹、程序方面：
一、按不變更訴訟標的，而補充或更正事實上或法律上之陳述者
    ，非為訴之變更或追加，民事訴訟法第256條定有明文。查
    原告起訴時原聲明：⒈被告李美佳即李葵芳、徐＊＊間就坐落
    新竹縣○○市○○段000地號及其上坐落新竹縣○○市○○段0000○號
    ，門牌為新竹縣○○市○○0路00號5樓之7之不動產於民國（下
    同）108年＊月＊日所為買賣之債權行為，及於108年5月30日
    所為所有權移轉登記之物權行為，均應予撤銷。⒉被告廖＊＊
    應將第1項所示之不動產於109年4月8日以買賣為登記原因之
    所有權移轉登記塗銷。⒊被告徐＊＊應將第1項所示之不動產於
    108年5月30日以買賣為登記原因之所有權移轉登記塗銷，並
    回復登記為被告李美佳即李葵芳所有。⒋訴訟費用由被告負
    擔（本院卷第9-10頁）。嗣原告於109年7月2日、109年8月4
    日具狀更正被告姓名為徐于茹、廖彦霖(詳如後述訴之聲明)
    （本院卷第187-188、195頁）。原告所為係更正事實上之陳
    述，核與上開規定相符，應予准許。
二、本件被告廖彦霖經合法通知，未於最後言詞辯論期日到場，
    核無民事訴訟法第386條各款所列情形，爰依原告之聲請，
    准由其一造辯論而為判決。
貳、實體方面：
一、原告主張：
㈠、原告與被告李美佳即李葵芳於94年1月2日結婚、於106年9月3
    0日離婚，經臺灣高等法院以108年度家上易字第9號民事判
    決確定被告李美佳應給付原告新臺幣（下同）891,127元之
    剩餘財產。原告於109年3月5日查調被告李美佳之財產資料
    時，發現被告李美佳於108年5月30日以買賣為原因，將新竹
    縣○○市○○段000地號土地及其上新竹縣○○市○○段0000○號，門
    牌號碼為新竹縣○○市○○0路00號5樓之7之不動產（下稱系爭
    房地）移轉予被告徐于茹，且被告徐于茹取得系爭房地不到
    1年，復於109年4月8日移轉予被告廖彦霖，被告徐于茹及廖
    彦霖皆知悉被告李美佳移轉系爭房地係為逃避原告追償。被
    告李美佳脫產之行為致原告僅能受償18,012元，有害及原告
    債權，爰依民法第244條第2項、第4項規定起訴。
㈡、訴之聲明：
　⒈被告李美佳、徐于茹間就坐落新竹縣○○市○○段000地號及其上
    坐落新竹縣○○市○○段0000○號，門牌為新竹縣○○市○○0路00號
    5樓之7之不動產於108年5月8日所為買賣之債權行為，及於1
    08年5月30日所為所有權移轉登記之物權行為，均應予撤銷
    。
　⒉被告廖彦霖應將第1項所示之不動產於109年4月8日以買賣為
    登記原因之所有權移轉登記塗銷。
　⒊被告徐于茹應將第1項所示之不動產於108年5月30日以買賣為
    登記原因之所有權移轉登記塗銷，並回復登記為被告李美佳
    所有。
　⒋訴訟費用由被告負擔。　
二、被告答辯：
㈠、被告李美佳答辯：
  ⒈被告李美佳事前並不認識被告徐于茹，簽約時僅討論價格，
    從未告知出售之原因，且被告李美佳出售系爭房地之原因在
    於清償個人借貸、經營託運行及扶養小孩，並非要逃避追償
    。原告主張被告李美佳損害其債權，應由原告負舉證之責。
  ⒉答辯聲明：　　
　⑴原告之訴駁回。
　⑵訴訟費用由原告負擔。　　
㈡、被告廖彦霖經合法通知，未於最後言詞辯論期日到場，其之
    前訴狀及到場陳述：
　⒈被告廖彦霖透過房仲買賣，且依法繳納相關的稅金及仲介費
    ，在交屋前並不認識前屋主及前前屋主。
  ⒉答辯聲明：　　
　⑴原告之訴駁回。
　⑵訴訟費用由原告負擔。　　　
㈢、被告徐于茹答辯：
  ⒈被告徐于茹與被告李美佳素不相識，被告徐于茹係透過任職
    於永慶房屋之胞姊知悉被告李美佳欲出售系爭房地，雙方委
    請地政士作業並申請履約保證，買賣價金480萬元合乎市場
    行情，誠屬正常買賣交易。被告徐于茹與被告廖彦霖係透過
    房屋仲介成交，雙方亦委請地政士作業並申請履約保證，交
    易程序無可議之處，況被告徐于茹轉售尚須負擔土地增值稅
    、交易所得稅等，殊難想像有何人為配合規避少額債權，不
    辭辛勞特別為2次買賣行為，原告所述不足採信。
  ⒉答辯聲明：　　
　⑴原告之訴駁回。
　⑵訴訟費用由原告負擔。
三、兩造不爭執事項：
㈠、原告與被告李美佳於94年1月2日結婚、於106年9月30日離婚
    ，經法院判決確定被告李美佳應給付原告891,127元，原告
    已受償18,012元。
㈡、被告李美佳以買賣為登記原因，於108年5月30日將系爭房地
    所有權移轉登記予被告徐于茹。
㈢、被告徐于茹以買賣為登記原因，於109年4月8日將系爭房地所
    有權移轉登記予被告廖彦霖。
四、本件爭點：
㈠、被告等買賣系爭房地是否損害原告之權利？被告等於買賣系
    爭房地時是否明知有損害原告之債權891,127元？
㈡、原告主張依民法第244條項2項、第4項撤銷被告等系爭房地所
    有權移轉之債權行為及塗銷所有權登記，有無理由？
五、法院之判斷：
㈠、按民法第244條撤銷權，自債權人知有撤銷原因時起，1年間
    不行使，或自行為時起，經過10年而消滅。民法第245條定
    有明文。民法第244條第1項之撤銷訴權，依同法第245條規
    定，自債權人知有撤銷原因時起，1年間不行使而消滅。該
    項法定期間為除斥期間，其時間經過時權利即告消滅。此項
    除斥期間有無經過，縱未經當事人主張或抗辯，法院亦應先
    為調查認定，以為判斷之依據（最高法院85年台上第1941號
    民事判例意旨參照）。本件原告主張於109年3月5日查詢被
    告李美佳財產資料時，始發覺系爭房地移轉情事，並於109
    年5月4日查詢系爭房地之土地及建物登記謄本、異動索引，
    有被告李美佳107年度綜合所得稅各類所得資料清單、地政
    電子謄本申請紀錄在卷可稽（本院卷第43、163頁），是原
    告於109年6月5日提起本件訴訟，主張行使撤銷訴權，尚未
    逾1年之除斥期間，先予敘明。
㈡、按民法第244條第1、2項所稱之無償或有償行為，係以債務人
    與第三人間之行為有無互為對價關係之給付為其區別標準。
    買賣係屬典型之有償行為，良以出賣人移轉財產權之義務與
    買受人支付價金之義務間具有對價關係。又債務人所有之財
    產除對於特定債權人設有擔保物權外，應為一切債務之總擔
    保，故債務人明知其財產不足清償一切債務，而竟將財產出
    賣於人，及受益人於受益時亦知其情事者，債權人即得依民
    法第244條第2項之規定，訴請法院撤銷。縱令債務人將其不
    動產廉價賣與債權人中之一人，以所得價金對於該債權人清
    償債務，其他債權人亦僅於有同法條第2項情形時，得以訴
    請撤銷買賣行為，究不能認其行為為無償，尤難逕指債務人
    之換價為同法條第一項之詐害行為，俾以保全法定撤銷權之
    行使，兼資防免妨害交易之安全（最高法院101年度台上字
    第498號民事判決意旨參照）。債務人出賣其財產，非必生
    減少資力之結果，苟其出賣財產已獲得相當對價，一方面減
    少其財產，一方面取得其請求支付價金之權利，即難謂係詐
    害債權之行為。而依民法第244條第2項行使撤銷權，必須債
    權人於債務人之行為有害及其債權時，始得為之（最高法院
    75年度台上字第619號民事判決意旨參照）。因此，債務人
    不能清償債務，而將其不動產出賣時，須其對價低於該不動
    產之客觀價格，始能認為有損害於他債權人之權利，其對價
    是否相當，並應以買賣當時之價格為準。民法第244條第2項
    規定，須受益人於受益時亦明知有損害債權人之權利者，方
    得撤銷，而所謂「明知」，係指直接及確定之故意而言，不
    包括懷疑或因過失而不知情等情形在內（最高法院84年度台
    上字第1852號民事判決意旨參照）。
㈢、原告主張被告間移轉系爭房地所有權之債權行為及物權行為
    有害及原告之債權，為被告所否認，原告應就被告李美佳出
    賣系爭房地予被告徐于茹、被告徐于茹出賣系爭房地予被告
    廖彦霖未取得相當對價，有損於原告對被告李美佳之債權，
    且此為被告徐于茹及廖彦霖明知等情，負舉證責任。經查，
    被告李美佳於108年5月30日將系爭房地以買賣為原因辦理所
    有權移轉登記予被告徐于茹；被告徐于茹嗣後於109年4月8
    日將系爭房地以買賣為原因辦理所有權移轉登記予被告廖彦
    霖，有系爭房屋、土地登記謄本、異動索引、新竹縣竹北地
    政事務所、新竹縣竹東地政事務所函附登記案卷資料可佐（
    本院卷第87-131、167-185頁），且為兩造所不爭執。又系
    爭房地於107年10月1日之鑑定價值為478萬260元，有呂學偉
    建築師事務所估價報告書附於本院107年度家訴字第19號夫
    妻剩餘財產分配卷可憑，並經本院依職權調閱前開卷宗查明
    。被告李美佳與徐于茹於108年5月30日就系爭房地以買賣總
    價金480萬元之價格簽訂不動產買賣契約書，並委託橋馥建
    築經理股份有限公司辦理買賣價金履約保證，有不動產買賣
    契約書、不動產買賣價金履約保證申請書、專戶撥付款明細
    、財政部北區國稅局竹北分局函附被告徐于茹申報房屋土地
    交易所得稅等附卷可參（本院卷第217-231、300-306、542-
    554頁），且被告徐于茹為購買系爭房地，向台北富邦商業
    銀行申請貸款，並於買受系爭房地後進行裝潢，有代償明細
    表及統一發票為證（本院卷第425、560-562頁），觀諸被告
    徐于茹以自己名義貸款，並支出裝潢相關費用，足認被告李
    美佳與徐于茹間確為買賣關係。被告徐于茹與廖彦霖於109
    年4月8日就系爭房地以買賣總價金570萬元之價格簽訂不動
    產買賣契約書，並委託合泰建築經理股份有限公司辦理買賣
    價金履約保證，有不動產買賣契約書、價金履約保證申請書
    、不動產買賣價金履約專戶明細表暨點交證明書、匯款申請
    書、財政部北區國稅局竹北分局函附被告徐于茹申報房屋土
    地交易所得稅案卷資料、存摺明細等附卷可參在卷可稽（本
    院卷第235-243、269-356、377-405、419-445頁），被告徐
    于茹與廖彦霖達間係有買賣關係，應堪採信。被告徐于茹及
    廖彦霖分別以480萬元、570萬元購買系爭房地，價金合理，
    難謂無相當之對價，為正常買賣之交易行為，並無損於債權
    人之權利。被告李美佳雖因出售系爭房地而減少其不動產之
    財產，然亦相應受領買賣價金，其責任財產總額並未減少，
    難認有害於債權。原告亦舉證證明被告徐于茹及廖彦霖於購
    買系爭房地時，確實知悉原告對被告李美佳之債權，及明知
    此舉將損害原告債權之事實，難謂被告間就系爭房地買賣及
    所有權移轉之行為係有害原告債權之行為。
㈣、綜上所述，原告既未能舉出積極證據證明被告間就系爭房地
    之移轉登記行為損害原告之債權，則原告主張依民法第244
    條第2項、第4項之規定，起訴聲明請求「⒈被告李美佳、徐
    于茹間就坐落新竹縣○○市○○段000地號及其上坐落新竹縣○○
    市○○段0000○號，門牌為新竹縣○○市○○0路00號5樓之7之不動
    產於108年5月8日所為買賣之債權行為，及於108年5月30日
    所為所有權移轉登記之物權行為，均應予撤銷。⒉被告廖彦
    霖應將第1項所示之不動產於109年4月8日以買賣為登記原因
    之所有權移轉登記塗銷。⒊被告徐于茹應將第1項所示之不動
    產於108年5月30日以買賣為登記原因之所有權移轉登記塗銷
    ，並回復登記為被告李美佳所有」，為無理由，應予駁回。
六、本件判決基礎之事證已臻明確，兩造其餘之攻擊或防禦方法
    及所用之證據，經審酌後認均與本件判決結果不生影響，爰
    不一一予以論列，附此敘明。
七、據上論結，原告之訴為無理由，依民事訴訟法第78條，判決
    如主文。
中　　華　　民　　國　　110 　年　　2 　　月　　24　　日
　　　　　　　　　民事第二庭    法  官  林麗玉
以上正本係照原本作成。
如對本判決上訴，須於判決送達後20日內向本院提出上訴狀。併
繳納上訴裁判費。
中　　華　　民　　國　　110 　年　　2 　　月　　24　　日
                                書記官  郭春慧